臺灣臺北地方法院民事裁定
111年度消債抗字第13號
抗  告  人  趙御國  
代  理  人  郭宜甄律師（法扶律師）
相  對  人  合作金庫商業銀行股份有限公司

法定代理人  雷仲達  
相  對  人  遠東國際商業銀行股份有限公司


法定代理人  周添財  



相  對  人  永豐商業銀行股份有限公司

法定代理人  陳嘉賢  
相  對  人  玉山商業銀行股份有限公司


法定代理人  黃男州  
相  對  人  凱基商業銀行股份有限公司


法定代理人  魏寶生  


相  對  人  星展（台灣）商業銀行股份有限公司


法定代理人  伍維洪  


相  對  人  中國信託商業銀行股份有限公司


法定代理人  利明献  


相  對  人  臺北榮民總醫院

法定代理人  陳威明  
上列當事人間因消費者債務清理之清算事件，抗告人對於民國11
1年5月19日本院111年度消債清字第56號裁定，提起抗告，本院
裁定如下：
    主  文
原裁定廢棄。
抗告人趙御國自民國一百一十一年十二月二日下午四時起開始清
算程序。
命司法事務官進行本件清算程序。
    理  由
一、按債務人不能清償債務或有不能清償之虞者，得依本條例所
    定更生或清算程序，清理其債務；債務人對於金融機構負債
    務者，在聲請更生或清算前，應向最大債權金融機構請求協
    商債務清償方案，或向其住、居所地之法院或鄉、鎮、市、
    區調解委員會聲請債務清理之調解，消費者債務清理條例（
    下稱消債條例）第3條、第151條第1項分別定有明文。此係
    採前置協商、調解主義，是債務人於協商調解程序中，自應
    本於個人實際財產及收支狀況，依最大誠信原則，商討解決
    方案。如終究不能成立協商或調解，於聲請更生或清算時，
    法院審酌上開條文所謂「不能清償或有不能清償之虞」，允
    宜綜衡債務人全部收支、信用及財產狀況，評估是否因負擔
    債務，而不能維持人性尊嚴之最基本生活條件，所陳報之各
    項支出，是否確屬必要性之支出，如曾有協商或調解方案，
    其條件是否已無法兼顧個人生活之基本需求等情，為其判斷
    之準據。又法院開始清算程序之裁定，應載明其年、月、日
    、時，並即時發生效力；法院開始更生或清算程序後，得命
    司法事務官進行更生或清算程序，復為同條例第83條第1項
    、第16條第1項前段所明定。　　
二、本件抗告意旨略以：本院111年度消債清字第56號裁定（下
    稱原裁定）認定抗告人任職於威合股份有限公司（下稱威合
    公司）並兼職UBER外送員，每月共計有新臺幣（下同）4萬3
    512元之收入，惟抗告人係民國00年出生，已逾法定退休年
    齡，94年間因罹患心肌梗塞，心臟裝有支架，102年間診斷
    腦中有顱內血管瘤，目前則罹患腰椎退化性關節炎，身體狀
    況實難負荷從事兩份工作，而於111年7月自威合公司離職，
    亦因身體因素無法再從事UBER外送員工作。抗告人之長子趙
    ○鴻患有思覺失調症，尚在就學中，而有受扶養之必要；抗
    告人另需負擔其母章○于之扶養費每月3000元，原裁定未依
    職權查調章○于之所得財產資料，逕剔除該扶養費支出，未
    免過苛。抗告人所負債務達84萬2043元，客觀上經濟狀況已
    不能清償債務。為此，爰依法提起抗告，請求廢棄原裁定，
    並裁定抗告人開始清算程序等語。
三、經查：
  ㈠抗告人以其有不能清償債務情事，於110年9月23日向本院聲
    請消債條例前置調解，經本院以110年度北司消債調字第 40
    4號聲請調解事件受理在案，嗣於110年12月13日調解不成立
    ，有調解程序筆錄、調解不成立證明書在卷可參（見北司消
    債調卷第107、119、123頁），是本院自應綜合其目前全部
    收支及財產狀況，評估是否已達不能維持最低生活條件，而
    有「不能清償債務或有不能清償之虞」之情形。
  ㈡抗告人收入部分：
　　抗告人主張其於111年7月自威合公司離職，UBER外送員資格
    亦被取消，故已無該部分收入等語，惟未提出任何證明以實
    其說，是本院仍應採計抗告人任職威合公司及擔任UBER外送
    員之收入，以計算抗告人目前償債能力。依抗告人110年度
    綜合所得稅各類所得資料清單所示（見本院卷第73頁），抗
    告人於110年度自威合公司領有薪資29萬6184元、自優食台
    灣股份有限公司領有薪資所得15萬1404元、自弘運貨運有限
    公司領有其他所得1萬4653元；又依抗告人之中國信託銀行
    及華南銀行帳戶存摺內頁及封面影本所示（見消債清卷第55
    -69頁），抗告人於111年1月間自威合公司領有6萬5239元、
    UBER外送收入為1萬255元。綜上，抗告人自110年1月至111
    年1月間之收入共計52萬3082元（計算式：29萬6184元＋15萬
    1404元＋6萬5239元＋1萬255元＝52萬3082元），平均每月收入
    為4萬237元（計算式：52萬3082元÷13月≒4萬237元，元以下
    四捨五入，下同），故本院即以4萬237元作為計算抗告人目
    前償債能力之依據。
　㈢抗告人支出部分（包括個人必要生活費用及扶養費）：
　⒈個人必要生活費用部分：
　　抗告人主張其個人必要生活費用以消債條例第64條之2第1項
    規定，依臺北市最低生活費之1.2倍計算。查抗告人之住所
    地位於臺北市，此有其戶籍謄本在卷可稽（見調解卷第11頁
    ）。又臺北市111年度每人每月最低生活費之1.2倍為2萬241
    8元，本院即以此數額作為抗告人聲請清算時之個人必要生
    活費用。
　⒉長子扶養費部分：
　　抗告人之長子趙○鴻業已成年，無配偶，惟因患有思覺思調
    症，目前尚在就學中，此有戶籍謄本、身心障礙證明、學生
    證在卷可稽（見調解卷第11頁、消債清卷第81頁），堪認趙
    ○鴻有受抗告人及抗告人配偶扶養之必要。依趙○鴻之全國財
    產稅總歸戶財產查詢清單及109年度綜合所得稅各類所得清
    單所示（見調解卷第88-89頁），趙○鴻名下無財產，於109
    年度自弘運貨運有限公司領有其他所得7萬6364元，平均每
    月收入為6364元（計算式：7萬6364元÷12月≒6364元）。是
    趙○鴻之必要生活費用應以臺北市111年度最低生活費標準之
    1.2倍即2萬2418元計算，扣除趙○鴻每月收入6364元後，就
    不足部分，方由抗告人及抗告人配偶平均分擔。則抗告人應
    負擔趙○鴻之扶養費為8027元（計算式：〈2萬2418元－6364元
    〉÷2人=8027元），逾此部分應不予認列。
　⒊母親扶養費部分：　
　　查抗告人之母章○于，係22年出生，現已高齡88歲，設籍於
    臺北市，名下無財產，除110年度自倍捷國際科技有限公司
    領有獎金2萬724元外，於108至110年度別無其他所得，此有
    章○于之戶籍謄本、107至109年稅務電子閘門財產所得調件
    明細表在卷可稽（見本院卷第75、89-95頁），堪認有受抗
    告人扶養之必要。章○于有4名扶養義務人，現每月領有國民
    年金老年基本保證年金3772元，此有勞動部勞工保險局111
    年9月14日保普生字第11113042810號函在卷可稽（見調解卷
    第99-101頁）。又章○于之必要生活費用應以臺北市111年度
    最低生活費標準之1.2倍即2萬2418元計算，扣除章○于領得
    之國民年金3772元後，其餘不足之必要生活費用應由抗告人
    及另3名扶養義務人負擔。衡酌抗告人主張之扶養費數額，
    低於其應分擔之扶養費用4662元（計算式：〈2萬2418元－377
    2元〉÷4人≒4662元），是抗告人主張其負擔章○于之扶養費每
    月3000元部分，足堪採信。
  ㈣從而，以抗告人現每月4萬237元之收入扣除個人必要生活費
    用2萬1423元及長子趙○鴻扶養費8027元、母親章○于扶養費3
    000元後，剩餘6792元（計算式：4萬237元－2萬2418元－8027
    元－3000元＝6792元）。惟抗告人現積欠73萬5027元，此有合
    作金庫商業銀行股份有限公司111年4月6日陳報狀、遠東國
    際商業銀行股份有限公司111年3月23日陳報狀、永豐商業銀
    行股份有限公司111年3月23日陳報狀、玉山商業銀行股份有
    限公司111年3月23日陳報狀、凱基商業銀行股份有限公司11
    1年3月30日陳報狀、星展（台灣）商業銀行股份有限公司11
    1年4月8日陳報狀、中國信託商業銀行股份有限公司111年3
    月24日陳報狀、臺北榮民總醫院111年9月21日陳報狀在卷可
    稽（見消債清卷第115-129、135-151頁、本院卷第103頁）
    。倘以其每月所餘6792元清償，尚需約9.2年始得清償完畢
    （計算式：73萬5027元÷6792元÷12月≒9.2年），遑論前開債
    務仍須另行累計每月高額之利息及違約金，清償期顯然更長
    。又抗告人為41年出生，又抗告人之戶籍謄本在卷可佐，是
    抗告人於本件裁定時，已高齡70歲，已超出法定退休年齡，
    難期抗告人於未來9年期間，均維持本院上開認定之收入能
    力。又抗告人陳報其名下除中信銀行存款386元、華南銀行
    存款18元、富邦人壽保單（保單號碼：Z0000000000000NRHI
    ）、普通重型機車一輛（車牌號碼：000-0000）外，無其他
    財產，有中信銀行存摺、華南銀行存摺、機車行照、全國財
    產稅總歸戶財產查詢清單、保險業通報作業資訊系統資料查
    詢結果表在卷可稽（見北司消債調卷第23至25頁、消債清卷
    第55至72、79頁），抗告人名下尚有財產，非全無清算實益
    。是以，本院審究抗告人年齡、清償能力，包括財產、信用
    、勞力（技術）及身心狀況，認其確實已達不能清償債務之
    程度。從而，抗告人處於不能清償之客觀經濟狀態，而有藉
    助清算制度調整其與債權人間之權利義務關係而重建其經濟
    生活之必要。
四、綜上，抗告人依其客觀經濟狀況，確有不能清償債務之情事
    ，且未經法院裁定開始清算程序或宣告破產，抗告人復查無
    消債條例第6條第3項、第8條或第82條第2項所定駁回清算聲
    請之事由存在，則抗告人聲請清算，應屬有據。原法院以抗
    告人聲請清算不合消債條例第3條之法定要件，駁回抗告人
    清算之聲請，尚有未洽；抗告意旨指摘原裁定不當，求予廢
    棄，為有理由。爰由本院廢棄原裁定，並裁定准予抗告人清
    算之聲請，如主文第2、3項所示。
五、據上論結，本件抗告為有理由，爰依消債條例第11條第2項
    、第15條、第16條第1項、第83條第1項，民事訴訟法第492
    條前段，裁定如主文。
中　　華　　民　　國　　111 　年　　12　　月　　2 　　日
                  民事第二庭  審判長  法  官  林鈺琅
　　　　　　　　　　　　　　　　      法  官  郭子彰
　　　　　　　　　　　　　　　　　　  法　官　李子寧
以上正本係照原本作成。
本裁定不得抗告。
本裁定已於111年12月2日下午4時公告。
中　　華　　民　　國　　111 　年　　12　　月　　2 　　日
　　　　　　　　　　　　　　　　　　　書記官  黃幸雪